【裁判字號】    96,重上,243
【裁判日期】    970109
【裁判案由】    遷讓房屋等
【裁判全文】
臺灣高等法院民事判決                 96年度重上字第243號
上  訴  人
即被上訴人  庚○○
            己○○
            癸○○
            辛○○
            壬○○
            卯○○○○
共      同
訴訟代理人  林志豪律師
共      同
複代 理 人  徐明水律師
被上訴人即
上  訴  人  中國眼鏡有限公司
法定代理人  寅○○
被上訴人即
上  訴  人  星坊酒業股份有限公司
法定代理人  寅○○
上2人共同
訴訟代理人  楊國宏律師
上2人共同
複代 理 人  周詩鈞律師
            鄭珮琪律師
被上訴人即
上  訴  人  丑○
訴訟代理人  戊○○
被上訴人即
上  訴  人  甲○○
訴訟代理人  丁○○
            丙○○
被上訴人即
上  訴  人  中華民國人文科學研究會
法定代理人  子○○
訴訟代理人  黃勃叡律師
被上 訴 人  財團法人人文科學文教基金會
法定代理人  乙○○
訴訟代理人  子○○律師
複代 理 人  黃勃叡律師
上列當事人間遷讓房屋等事件，上訴人對於中華民國96年2月16
日臺灣臺北地方法院95年度重訴字第147號第一審判決提起上訴
，並為訴之追加，本院於96年12月26日言詞辯論終結，判決如下
：
    主      文
上訴人即被上訴人庚○○、己○○、辛○○、壬○○、卯○○○
○及癸○○之上訴駁回。
原判決關於命被上訴人即上訴人星坊酒業股份有限公司給付部分
，及命被上訴人即上訴人中國眼鏡有限公司、丑○、中華民國人
文科學研究會、甲○○給付逾後開、、、部分及該部分
假執行之宣告暨訴訟費用之裁判，除確定部分外均廢棄：
被上訴人即上訴人中國眼鏡有限公司應將門牌號碼台北市○○
  區○○路51號房屋（即建號：同區○○段○○段133號）一樓內
  ，如附圖所示Ａ、Ｃ部分騰空返還上訴人即被上訴人庚○○、
  己○○、辛○○、壬○○、卯○○○○及癸○○。並自民國九
  十五年一月六日起至返還附圖Ａ、Ｃ部分時止，按月給付庚○
  ○、己○○、辛○○、壬○○、卯○○○○每人各新臺幣貳萬
  玖仟壹佰貳拾壹元。
被上訴人即上訴人丑○應將同上房屋二樓內，如附圖所示Ｄ部
  分騰空返還上訴人即被上訴人庚○○、己○○、辛○○、壬○
  ○、卯○○○○及癸○○。並自九十五年一月六日起至返還附
  圖Ｄ部分時止，按月給付庚○○、己○○、辛○○、壬○○、
  卯○○○○及癸○○每人各新臺幣貳仟肆佰貳拾肆元。
被上訴人即上訴人中華民國人文科學研究會應將同上房屋三樓
  內，如附圖所示Ｅ、Ｇ部分騰空返還上訴人即被上訴人庚○○
  、己○○、辛○○、壬○○、卯○○○○及癸○○。並自九十
  五年九月二十八日起至返還附圖Ｅ、Ｇ部分時止，按月給付庚
  ○○、己○○、辛○○、壬○○、卯○○○○及癸○○每人各
  新臺幣仟佰貳拾壹元。
被上訴人即上訴人甲○○應將同上房屋三樓內，如附圖所示Ｆ
  、Ｇ部分騰空返還上訴人即被上訴人庚○○、己○○、辛○○
  、壬○○、卯○○○○及癸○○。並自九十五年一月六日起至
  返還附圖Ｆ、Ｇ部分時止，按月給付庚○○、己○○、辛○○
  、壬○○、卯○○○○及癸○○每人各新台幣壹仟零壹拾玖元
  。
上開廢棄部分，上訴人即被上訴人庚○○、己○○、癸○○、辛
○○、壬○○、卯○○○○於第一審之訴及其假執行之聲請均駁
回。
被上訴人即上訴人中國眼鏡有限公司、丑○、中華民國人文科學
研究會、甲○○其餘上訴駁回。
追加之訴部分，被上訴人即上訴人中國眼鏡有限公司應將同上房
屋一樓內，如附圖所示Ｂ部分騰空返還上訴人即被上訴人庚○○
、己○○、辛○○、壬○○、卯○○○○及癸○○。並自九十六
年十二月六日起至返還附圖Ｂ部分時止，按月各給付庚○○、己
○○、辛○○、壬○○、卯○○○○每人新臺幣陸仟柒佰陸拾元
。
其餘追加之訴駁回。
第一審（除確定部分外）及第二審訴訟費用由被上訴人即上訴人
中國眼鏡有限公司負擔百分之三十五、丑○負擔百分之九、中華
民國人文科學研究會負擔百分之十三、甲○○負擔百分之四，餘
由上訴人即被上訴人庚○○、己○○、癸○○、辛○○、壬○○
、卯○○○○負擔。
    事實及理由
壹、程序方面
一、按訴之變更或追加，非經他造同意，不得為之。但第255條
    第1項第2款至第6款情形，不在此限；又被告於訴之變更或
    追加無異議，而為本案之言詞辯論者，視為同意變更或追加
    ，且為第二審程序所準用。民事訴訟法第446條第1項、第25
    5條第2項、第463條分別定有明文，且為最高法院29年上字
    第359號判例所肯認。查上訴人即被上訴人庚○○、己○○
    、癸○○、辛○○、壬○○、卯○○○○（下合簡稱庚○○
    等6人，單指其中一人時，則逕稱其名）於上訴聲明狀求為
    （一）原判決不利於庚○○等6人部分廢棄。（二）上開廢
    棄部分：１、被上訴人即上訴人中國眼鏡有限公司（下稱中
    國眼鏡公司）應再給付庚○○等6人新台幣（下同）973萬75
    60元及自94年11月15日起至清償日止，按週年利率5%計算之
    利息，及75萬7133元自94年11月15日起至95年2月21日止，
    按週年利率5%計算之利息，及自94年11月15日起至95年1月6
    日止，按月給付17萬4912元及各該月應給付日起至清償日止
    ，按週年利率5%計算之利息，及自95年1月7日起至遷讓返還
    房屋日止，按月給付189元，及17萬4912元自各該月應給付
    日起至清償日止，按週年利率5%計算之利息。２、被上訴人
    即上訴人丑○（下稱丑○）應再給付庚○○等6人80萬9819
    元及自95年3月6日起至清償日止，按週年利率5%計算之利息
    ，及自95年1月7日起至遷讓返還房屋日止，按月給付5元，
    及1萬4547元自應給付日起至清償日止，按週年利率5%計算
    之利息。３、被上訴人財團法人人文科學文教基金會（下稱
    人文科學會）應自門牌號碼台北市○○區○○路51號房屋（
    即建號：同區○○段○○段133號，下稱系爭房屋）3樓，如
    原判決附圖（下稱附圖）編號E部分（面積為56平方公尺）
    及G部分（面積為5平方公尺）之建物騰空遷出，並將上開建
    物返還庚○○等6人，以及應給付庚○○等6人61萬6514元，
    及自起訴狀繕本送達之日起至清償日止，按週年利率5%計算
    之利息，以及自起訴狀繕本送達日起至遷讓返還房屋日止，
    按月給付庚○○等6人1萬275元及各該月應給付日起至清償
    日止，按週年利率5%計算之利息。４、被上訴人即上訴人甲
    ○○（下稱甲○○）應再給付庚○○等6人33萬9395元及自
    95年2月22日起至清償日止，按週年利率5%計算之利息，以
    及95年1月7日起至遷讓返還房屋日止，按月給付庚○○等6
    人6119元及各該月應給付日起至清償日止，按週年利率5%計
    算之利息。５、被上訴人即上訴人星坊酒業股份有限公司（
    下稱星坊公司）應再給付庚○○等6人225萬7796元及自95年
    10月6日起至清償日止，按週年利率5%計算之利息，以及自9
    5年1月7日起至遷讓返還房屋日止，按月給付庚○○等6人4
    萬559元之各該月應給付日起至清償日止，按週年利率5%計
    算之利息。６、被上訴人即上訴人中華民國人文科學研究會
    （下稱人文研究會，與中國眼鏡公司、星坊公司、丑○、甲
    ○○、人文科學會合簡稱中國眼鏡公司等6人）應再給付庚
    ○○等6人52萬8937元及自96年1月6日起至清償日止，按週
    年利率5%計算之利息，以及自96年1月7日起至遷讓返還房屋
    日止，按月給付庚○○等6人1萬275元之各該月應給付日起
    至清償日止，按週年利率5%計算之利息。（三）中國眼鏡公
    司、星坊公司、丑○、甲○○、人文研究會之上訴駁回（見
    本院卷二第93頁）；嗣擴張及減縮聲明求為（一）原判決除
    減縮部分外，不利於庚○○等6人部分廢棄。（二）上開廢
    棄部分：１、中國眼鏡公司應自系爭房屋如附圖編號B部分
    （面積為32平方公尺）之建物騰空遷出，並將上開建物返還
    庚○○等6人，暨應再給付庚○○等6人972萬6247元，及自
    94年11月15日起至清償日止，按週年利率5%計算之利息，及
    75萬7133元自94年11月15日起至95年2月21日止，按週年利
    率5%計算之利息，及自94年11月15日起至95年1月6日止，按
    月給付17萬4912元，以及自96年2月17日起至遷讓返還房屋
    日止，按月給付4萬559元。２、丑○應再給付庚○○等6人
    80萬9475元及自95年3月6日起至清償日止，按週年利率5%
    計算之利息。３、人文科學會應將系爭房屋3樓內，如附圖
    編號E部分（面積為56平方公尺）及G部分（面積為5平方公
    尺）之建物騰空遷出，並將上開建物返還庚○○等6人，以
    及應給付庚○○等6人61萬4865元，及自起訴狀繕本送達之
    日起至清償日止，按週年利率5%計算之利息，以及自起訴狀
    繕本送達日起至遷讓返還房屋日止，按月給付庚○○等6人1
    萬248元。４、甲○○應再給付庚○○等6人33萬9120元及自
    95年2月22日起至清償日止，按週年利率5%計算之利息。５
    、星坊公司應再給付庚○○等6人225萬7796元及自95年10月
    6日起至清償日止，按週年利率5%計算之利息。６、人文研
    究會應再給付庚○○等6人52萬7288元及自96年1月6日起至
    清償日止，按週年利率5%計算之利息。（三）中國眼鏡公司
    、星坊公司、丑○、甲○○、人文研究會之上訴駁回（見本
    院卷二第207頁）；係屬減縮應受判決事項之聲明，且中國
    眼鏡公司等6人對之無異議，而為本案之言詞辯論，應視為
    同意。
二、丑○於上訴時原聲明係請求廢棄原判決命其給付上訴人6萬
    3015元及自95年3月6日起至清償日止，按年息5%計算之利息
    （見本院卷一第28頁）。而於96年7月30日擴張聲明為原判
    決不利部分全部廢棄（見本院卷一第176頁），嗣又於96年
    10月31日言詞辯論時表明就反訴部分之上訴減縮不再主張（
    見本院卷二第122頁），而僅就原判決其本訴敗訴部分全部
    聲明上訴，經核亦無不合。
貳、實體方面
一、庚○○等6人起訴主張：緣系爭房屋原為伊等之父孫元錦所
    有，孫元錦於44年6月22日死亡後，系爭房屋即由伊等共同
    繼承，故伊等現為系爭房屋之所有權人。而孫元錦於44年間
    遭保安司令部誣以匪諜之罪，並發函請有關單位對系爭房屋
    為禁止設定及轉讓之命令，並強佔系爭房屋。嗣國防部總務
    局即將系爭房屋無償借予黎明文化事業股份有限公司（下稱
    「黎明公司」），其後中國眼鏡公司等6人及原審被告須修
    群、須蔣金聲（下稱須修群、須蔣金聲）等人，即未經伊等
    許可而無權占有系爭房屋（各如原判決附表一所示），致伊
    等因而受有無法使用系爭房屋之損害，中國眼鏡公司等6人
    自應返還其各自占用部分，並給付相當於租金之不當得利損
    害金。爰本依民法第767條及第179條規定，提起本訴等語。
二、中國眼鏡公司等6人則以：
（一）中國眼鏡公司、星坊公司部分：本件癸○○曾代表庚○○
      等6人，與訴外人須偉群分別簽立協議書及同意書，約定
      庚○○等6人應移轉2分之1之應有部分予須偉群，且協議
      書第5條約定在系爭房屋所有權未辦理移轉登記完竣前，
      同意由須偉群使用管理。又同意書亦明示庚○○等6人同
      意中國眼鏡公司及須偉群自86年4月1日起可無償使用系爭
      房屋，且上開同意書及協議書均經本院96年度上字第25號
      判決認為有效成立，並已確定，則就該爭點庚○○等6人
      自應受其拘束。而依同意書及協議書之約定，中國眼鏡公
      司自有繼續使用系爭房屋之正當權利，並非無權占有。而
      星坊公司係向須偉群承租系爭房屋之一部分，自亦有占有
      系爭房屋之正當權源。且庚○○等6人所請求之不當得利
      金額過高，顯違土地法之強制規定等語。
（二）丑○部分：系爭房屋係由國防部交由黎明公司管理，黎明
      公司再出租予訴外人龍雲公司，龍雲公司因系爭房屋年久
      失修，交由伊使用系爭房屋2樓至今，伊僅係占有輔助人
      。且伊為修繕房屋而支出費用，故於庚○○等6人支付搬
      遷費50萬元前，伊亦屬有權占有系爭房屋。
（三）甲○○部分：伊係受國防部總政治作戰局（下稱總作戰局
      ）前主任王昇將軍命令管理系爭房屋，伊僅為占有輔助人
      ，並非無權占有系爭房屋等語，資為抗辯。
（四）人文研究會部分：系爭房屋3樓前段部分係由總作戰局交
      由伊使用，伊僅係占有輔助人，實際占有人應為國防部；
      且本件不法侵害庚○○等6人權益者，係保安司令部、國
      防部總務局等機關，並非伊。即使伊非占有輔助人，在當
      時之時空背景下，伊亦根本無從知悉系爭房屋實際占有情
      形，而庚○○等6人亦未曾告知伊其等為真正所有權人，
      從而伊亦應為善意占有人，依民法第943條、第952條規定
      及最高法院77年度台上字第1208號判決意旨所示，伊仍無
      須負不當得利返還之義務。且庚○○等6人之父孫元錦於
      44 年間因涉有匪諜罪嫌而遭逮捕，致該房屋由國防部所
      管理，嗣後庚○○等6人已因戒嚴時期人民受損權利回復
      條例損害受到填補，並未受有損害。又庚○○等6人之目
      的僅係為取回系爭房屋，而伊亦早已遷出該址，庚○○等
      6人卻要伊負擔因時代背景及政府行為所造成之不利益，
      並不公平亦屬權利濫用等語。
（五）人文科學會部分：伊僅係每2個月召開董事會時向人文研
      究會無償借用系爭房屋3樓前段開會，且伊係與他人共用
      ，並未實際占有系爭房屋。且不法侵害庚○○等6人權益
      者，係保安司令部、國防部總務局等機關，並非伊。而伊
      亦無從知悉系爭房屋之實際情形，從而即使認為伊有占有
      之事實，至少亦應為善意占有人，無須負返還不當得利之
      義務等語，資為抗辯。
三、本件經原審判決（一）中國眼鏡公司應將系爭房屋1樓內，
    如附圖A、C所示部分騰空返還庚○○等6人；並應給付庚○
    ○等6人75萬7133元，及自95年2月22日起至清償日止，按週
    年利率5%計算之利息；暨應自95年1月7日起至返還上開房屋
    之日止，按月給付庚○○等6人17萬4723元。（二）星坊公
    司應將系爭房屋1樓內，如附圖B所示部分騰空返還庚○○等
    6人；並應給付庚○○等6人17萬5756元，及自95年10月6日
    起至清償日止，按週年利率5%計算之利息；暨應自95年1月7
    日起至返還上開房屋之日止，按月給付庚○○等6人4萬559
    元。（三）丑○應將系爭房屋2樓內，如附圖D所示部分騰空
    返還庚○○等6人；並應給付庚○○等6人6萬3015元，及自
    95年3月6日起至清償日止，按週年利率5%計算之利息；暨應
    自95年1月7日起至返還上開房屋之日止，按月給付庚○○等
    6人1萬4542元。（四）人文研究會應將系爭房屋3樓內，如
    附圖E、G所示部分騰空返還庚○○等6人；並應給付庚○○
    等6人8萬7577元，及自96年1月6日起至清償日止，按週年利
    率5%計算之利息；暨應自95年1月7日起至返還上開房屋之日
    止，按月給付庚○○等6人1萬275元。（五）甲○○應將系
    爭房屋3樓內，如附圖F、G所示部分騰空返還庚○○等6人；
    並應給付庚○○等6人2萬7738元，及自95年2月22日起至清
    償日止，按週年利率5%計算之利息；暨應自95年1月7日起至
    返還上開房屋之日止，按月給付庚○○等6人6119元，並駁
    回庚○○等6人其餘之訴。庚○○等6人就原審判決其敗訴部
    分僅就中國眼鏡公司等6人之被上訴人部分提起上訴（原審
    判決駁回庚○○等6人對於原審被告須修群、須蔣金聲之訴
    部分，未據上訴而確定），嗣減縮聲明為：（一）原判決不
    利於庚○○等6人部分廢棄。（二）上開廢棄部分：１、中
    國眼鏡公司應再給付庚○○等6人972萬6247元，及自94年11
    月15日起至清償日止，按週年利率5%計算之利息，及75萬
    7133元自94年11月15日起至95年2月21日止，按週年利率5%
    計算之利息，及自94年11月15日起至95年1月6日止，按月給
    付17萬4912元。２、丑○應再給付庚○○等6人80萬9475元
    及自95年3月6日起至清償日止，按週年利率5%計算之利息。
    ３、人文科學會應將系爭房屋3樓內，如附圖編號E部分（面
    積為56平方公尺）及G部分（面積為5平方公尺）之建物騰空
    遷出，並將上開建物返還庚○○等6人，以及應再給付庚○
    ○等6人61萬4865元，及自起訴狀繕本送達之日起至清償日
    止，按週年利率5%計算之利息，以及自起訴狀繕本送達日起
    至遷讓返還房屋日止，按月給付庚○○等6人1萬248元。４
    、甲○○應再給付庚○○等6人33萬9120元及自95年2月22日
    起至清償日止，按週年利率5%計算之利息。５、星坊公司應
    再給付庚○○等6人225萬7796元及自95年10月6日起至清償
    日止，按週年利率5%計算之利息（原審訴之聲明逾此部分業
    經減縮）。６、人文研究會應再給付庚○○等6人52萬7288
    元及自96年1月6日起至清償日止，按週年利率5%計算之利息
    。（三）中國眼鏡公司、星坊公司、丑○、甲○○、人文研
    究會之上訴駁回。並另為追加聲明：（一）中國眼鏡公司應
    自系爭房屋如附圖B部分（面積為32平方公尺）之建物騰空
    遷出，並將上開建物返還庚○○等6人，暨自96年2月17日起
    至遷讓返還房屋該部分之日止，按月給付庚○○等6人4萬
    559元（星坊公司同此部分則減縮聲明）。
四、中國眼鏡公司、星坊公司、丑○、甲○○、人文研究會就原
    審判決其敗訴部分提起上訴（原審駁回丑○反訴部分，未上
    訴而確定）聲明為：（一）原判決不利於中國眼鏡公司、星
    坊公司（除減縮部分外）、丑○、甲○○、人文研究會部分
    廢棄。（二）上開廢棄部分，庚○○等6人在第一審之訴及
    其假執行之聲請均駁回。（三）庚○○等6人之上訴駁回。
    人文科學會則聲明：上訴駁回。就追加之訴部分，中國眼鏡
    公司聲明：追加之訴駁回。
五、兩造不爭執之事項
（一）庚○○等6人之被繼承人孫元錦因涉有匪諜罪嫌，遭台灣
      省保安司令部予以逮捕，且函令系爭房屋禁止移轉及設定
      ，惟孫元錦已於44年6月22日亡故，而庚○○等6人至94年
      8月25日始完成系爭房屋所有權繼承登記。
（二）中國眼鏡公司占有系爭房屋1樓如附圖A（面積116平方公
      尺）所示及C（面積22平方公尺）所示，星坊公司占有系
      爭房屋1樓如附圖B（面積32平方公尺）所示，丑○占有系
      爭房屋2樓如附圖D（面積42平方公尺）所示，甲○○占有
      系爭房屋3樓如附圖F（面積16平方公尺）及G（面積5平方
      公尺）所示廁所，人文研究會占有系爭房屋3樓如附圖E（
      面積56平方公尺）所示及G（面積5平方公尺）所示廁所。
（三）星坊公司於原審判決後，已未再占有系爭房屋1樓如附圖B
      部分，並由中國眼鏡公司接續占有該部分。
（四）上揭事實，並有兩造不爭執其形式真正（見本院同上筆錄
      ）之建物謄本（以上均影本）附卷可稽（見原審卷第14至
      16頁），復經原審及本院至現場勘驗，囑託地政機關測量
      屬實，有勘驗筆錄及測量圖（見原審卷第384至385頁、第
      388頁、本院卷二第173頁），自堪信為真實。
六、本件之爭點如下：
（一）中國眼鏡公司等6人有無占有系爭房屋？其占有之期間為
      何？
（二）中國眼鏡公司等6人有無占有之正當權源？如無法律上權
      源，是否為善意占有？系爭同意書及協議書對於庚○○等
      6人有無拘束力？
（三）若中國眼鏡公司等6人係惡意無權占有系爭房屋意，則庚
      ○○等6人得請求相當於租金之數額為若干？
（四）人文科學會有無與人文研究會共同占用系爭房屋3樓前段
      部分？
七、茲分別論述如下：
（一）庚○○等6人請求中國眼鏡公司、人文研究會、丑○、甲
      ○○返還占有系爭房屋部分，應屬有據。其請求人文科學
      會返還所有物部分，則無理由：
  １、庚○○等6人主張中國眼鏡公司、人文研究會、丑○、甲
      ○○分別占有系爭房屋部分，應屬可採：
    (1)中國眼鏡公司部分：
      查，中國眼鏡公司占有系爭房屋1樓如附圖Ａ、Ｃ所示部
      分乙節，業經原審至現場履勘屬實（見原審卷第239至240
      頁、第384至385頁之勘驗筆錄），且經原審囑託台北市建
      成地政事務所製作複丈成果圖可參（見原審卷第388頁）
      ，而自92年2月16日原審判決後，另占有系爭房屋1樓內，
      如附圖B所示部分，亦經本院履勘無訛（見本院卷二第173
      頁勘驗筆錄），且為該公司所不爭執，堪信為真。
    (2)丑○部分：
      經查丑○自本件起訴前即已持續占有系爭房屋2樓如附圖D
      （面積42平方公尺）迄今，業經原審及本院至現場履勘屬
      實（見原審卷第239至240頁、第384至385頁及本院卷二第
      174頁之勘驗筆錄），且經原審囑託台北市建成地政事務
      所製作複丈成果圖可參（見原審卷第388頁），並為丑○
      所不爭執，堪信為真。
    (3)人文研究會部分：
      經查人文研究會原占有系爭房屋3樓如附圖Ｅ、Ｇ所示部
      分，業經原審至現場履勘屬實（見原審卷第384至385頁之
      勘驗筆錄），且經原審囑託台北市建成地政事務所製作複
      丈成果圖可參（見原審卷第388頁），並為該會所不爭執
      ，堪信為真。至於人文研究會另抗辯其在96年2月16日原
      審判決後即已遷離系爭房屋，該房屋即遭甲○○占有作為
      客廳使用，水電費亦為甲○○所繳納，故伊現已無占有系
      爭房屋之事實等語。惟查本院於96年11月29日至現場履勘
      時，人文研究會之招牌仍存在（見本院卷二第216頁、第
      218 頁），且該處房間雖係由甲○○持鑰匙開啟，惟房間
      內仍留有大批人文研究會之出版物及桌椅、電扇、冷氣（
      見同上卷第210至212頁），雖其辯稱上開書刊均已拋棄所
      有，而桌椅、冷氣均屬國防部所有云云，惟查現場放置之
      書刊數量極多，而該址亦非任何人得自由進出，任意取走
      其物品之處所，客觀上尚難認其內放置之大批書刊均屬經
      拋棄之物；且桌椅、冷氣及電扇，均屬高價物品，即使如
      人文研究會所稱均係國防部所有，至少亦均係借與人文研
      究會使用之物，而人文研究會既未將上開傢俱及電氣歸還
      國防部，亦未拋棄，而仍置於該處，顯然不能謂無以上開
      物品占用該址之事實。至於該處房間鑰匙雖係由甲○○持
      有，惟持有鑰匙並非即等同占有使用該處房間，且甲○○
      亦未承認該處房間係由其占有使用，而依現場照片既顯示
      屋內之書刊及桌椅、電氣，既仍均係人文研究會所有或借
      用之物，未見有甲○○之物品，自足認占用該處房間者仍
      係人文研究會，則人文研究會辯稱目前已未占有系爭房屋
      云云，尚非可信。
    (4)甲○○部分：
      經查甲○○占有系爭房屋3樓如附圖Ｆ、Ｇ所示部分（Ｇ
      部分為該處3樓與人文研究會共用之廁所），業經原審及
      本院至現場履勘屬實（見原審卷第239至240頁、第384至
      385頁、本院卷二第174頁之勘驗筆錄），且經原審囑託台
      北市建成地政事務所製作複丈成果圖可參（見原審卷第38
      8頁），並為甲○○所不爭執，堪信為真。
  ２、庚○○等6人請求中國眼鏡公司返還占用系爭房屋如附圖
      編號Ａ、Ｂ、Ｃ部分，及請求丑○、人文研究會及甲○○
      分別返還如附圖所示Ｄ、Ｅ、Ｆ、Ｇ部分，均屬有據：
    (1)中國眼鏡公司部分：
      按法院於判決理由中，就訴訟標的以外，當事人主張之重
      要爭點，本於當事人辯論之結果已為判斷時，對此重要爭
      點所為之判斷，除有顯然違背法令，或當事人已提出新訴
      訟資料，足以推翻原判斷之情形外，應解為在同一當事人
      就該已經法院判斷之重要爭點，不得作相反之主張或判斷
      ，始符民事訴訟上誠信原則 (最高法院92年度台上字第31
      5號判決意旨參照)。本件中國眼鏡公司主張癸○○曾代表
      庚○○等6人，與訴外人須偉群分別簽立協議書及同意書
      ，約定委託須偉群代為取回遭國防部及所屬機構無權占有
      之孫元錦所有系爭房屋，而於系爭房屋取回時，應移轉2
      分之1之應有部分予須偉群，且同意書明示庚○○等6人同
      意中國眼鏡公司及須偉群自86年4月1日起可無償使用系爭
      房屋等情，有協議書及同意書在卷可證（見原審卷二第16
      1頁至第164頁），而庚○○等6人亦不爭執上開協議書及
      同意書確係癸○○與須偉群所簽立，則其真實性自堪認定
      。而訴外人須偉群並曾據上開協議書及同意書請求癸○○
      、卯○○○○、辛○○、己○○及壬○○履行合約，經本
      院96年度上字第25號判決認為協議書及同意書即使係真正
      ，惟卯○○○○、辛○○、己○○及壬○○等人之授權書
      僅係授權癸○○辦理繼承登記及冤獄賠償事宜，並無任何
      針對系爭協議書之記載，無從認為係對癸○○簽約行為之
      事後承認，而且共有人中之庚○○更未出具授權書，從而
      癸○○之行為對於其他共有人係屬無權代理，且未經事後
      追認，自不生拘束其他共有人之效力。惟上開協議為債權
      契約，對於締約當事人之癸○○仍為有效，且庚○○等6
      人就系爭房屋已辦理分別共有繼承登記，癸○○已單獨取
      得系爭房屋應有部分6分之1，即應依約履行將系爭房屋應
      有部分10分之1移轉登記予須偉群之義務，且已確定（見
      本院卷二第136頁至第140頁）。從而，癸○○既負有依上
      開協議書移轉登記應有部分10分之1予須偉群之義務，而
      中國眼鏡公司係由須偉群擔任負責人，且依癸○○出具之
      同意書，該公司自86年4月1日即得占有使用系爭房屋，而
      庚○○等6人並已為分別共有登記，則癸○○就其自己之
      應有部分6分之1，自應受上開同意書之拘束，不得主張中
      國眼鏡公司為無權占有，而請求返還使用占有物之不當得
      利。惟須偉群或中國眼鏡公司依上開協議書及同意書，既
      僅得向癸○○主張，對於其餘共有人，並不生拘束力，其
      占用系爭房屋，對於其餘共有人而言，仍為無權占有，則
      其餘共有人請求中國眼鏡公司將占用部分，即系爭房屋1
      樓部分（如附圖Ａ、Ｂ、Ｃ部分）返還全體共有人，仍屬
      有據（民法第821條參照）。
    (2)人文研究會、丑○、甲○○部分：
      本件丑○、人文研究會及甲○○分別占用如附圖所示Ｄ、
      Ｅ、Ｆ、Ｇ部分，已如前述。而其等雖均係經國防部同意
      而使用系爭房屋，惟僅屬使用借貸之債權關係，基於債之
      關係之相對性，自無從據以對抗庚○○等6人本於所有權
      之返還請求，而庚○○等6人係系爭房屋之共有人，其等
      請求無權占有人返還所有物及賠償使用占用物之代價，為
      正當權利之行使，無權利濫用可言。至於人文研究會、丑
      ○、甲○○雖抗辯其等均為國防部之占有輔助人，並未占
      有系爭房屋云云，惟查民法第942條所稱之占有輔助人，
      係指基於受僱人、學徒或基於其他類似之關係，受他人之
      指示，而對於物有管領之人者而言，本件甲○○係於退役
      後始經國防部同意居住於系爭房屋，且國防部或其所屬機
      關並無其他人員使用該房屋，而甲○○更曾函國防部請求
      證明其為受僱人，亦經該部函覆並無僱用甲○○之相關文
      件（見本院卷一第127頁）。至於人文研究會更係向國防
      部借用而占有系爭房屋，有人文研究會致國防部請求撥款
      整修會議室之函文影本在卷可稽（見原審卷三第451頁）
      ，顯然其等均係自己管領使用系爭房屋，而非僅係受國防
      部指示而作為占有機關而已，此外人文研究會、丑○及甲
      ○○復無法提出其他確實證據，證明其等係受指示而占有
      系爭房屋，則其抗辯非占有人自非可採。至丑○復辯稱其
      就系爭房屋支出修繕費用，則在庚○○等6人未給付其搬
      遷費前，其為有權占有云云，經查丑○就其主張自行支出
      上開費用之事實，未能舉證以實，且即使支出上開費用，
      亦非為庚○○等6人之利益而為管理之行為，復無法證明
      庚○○等6人之房屋因此受有何等利益，其所辯已非可採
      。何況即使丑○確得向庚○○等6人請求上開支出之費用
      ，亦應另行主張，尚難作為占有系爭房屋之正當權源，是
      其所辯亦非可取。另甲○○等人復抗辯庚○○等6人之返
      還請求權，已罹於時效云云，惟系爭房屋係屬已登記之不
      動產，其回復請求權並無消滅時效之適用，司法院大法官
      會議釋字第107號解釋已言之甚明，甲○○等人主張上開
      解釋對於本件無從適用，尚無根據，其時效抗辯自非可採
      。而人文研究會、丑○及甲○○既均無占有系爭房屋之正
      當權源，則庚○○等6人本於所有權請求其等各自返還就
      系爭房屋上開占有部分，自屬有理由。
  ３、人文科學會部分：
      本件人文科學會否認其占有系爭房屋，辯稱伊並未居住或
      使用系爭房屋，僅偶而借用系爭房屋3樓前段部分開會乙
      情等語，經查人文科學會設立登記之法人登記證書雖載明
      其成立時主事務所設於「台北市○○區○○路51號3樓」
      ，亦即系爭房屋內，而系爭房屋外牆迄今亦仍有人文科學
      會之招牌，有法人登記證書及現場照片在卷可稽（見原審
      卷二第273頁、本院卷二第218頁），惟占有之事實應以有
      無實際支配管理占有物為斷，尚非得僅以登記所在地於何
      處及是否設置招牌作為認定依據。而本件經原審於95年12
      月19日至現場履勘時，系爭房屋3樓前段係由人文研究會
      使用，而人文科學會只係偶而借用該辦公室開會，且該辦
      公室內僅有人文研究會之人民團體證懸掛於牆上，並無人
      文科學會之相關人員或資料在場等情，有勘驗筆錄在卷可
      按（見原審卷第384至385頁），而庚○○等6人之訴訟代
      理人當場亦不爭執。再依人文科學會提出該基金會第四屆
      董事會會議紀錄載明該基金會僅係借用現址為登記會址，
      並無實際使用情形（見原審卷三第440頁、441頁），以及
      前國防部總政治作戰部便簽亦載明系爭房屋3樓係撥借人
      文研究會使用（見原審卷三第450頁），並未提及人文科
      學會，足見人文科學會並未實際占有或管理系爭房屋，是
      庚○○等6人主張人文科學會係與人文研究會共同占用系
      爭房屋3樓前段，應與人文研究會共同負返還義務，即非
      有據。
（二）中國眼鏡公司、人文研究會、丑○及甲○○應各自訴訟繫
      屬時起，就占用系爭房屋負返還不當得利之義務。惟庚○
      ○等6人對於人文科學會及星坊公司請求返還不當得利，
      則非有據：
  １、中國眼鏡公司對於癸○○以外之系爭房屋共有人，得主張
      其為善意占人：
      本件庚○○等6人請求中國眼鏡公司給付相當租金之不當
      得利部分，經查上開癸○○與須偉群於90年10月3日所訂
      之協議書記載「立協議書人須偉群（以下簡稱甲方）、癸
      ○○（含孫元錦全體繼承人，以下簡稱乙方）……二、前
      開房屋取回時，乙方（含孫元錦全體繼承人）願將系爭房
      屋所有權全部之2分之1無償移轉登記為甲方名義。……五
      、系爭房屋於前述所有權未辦理移轉登記完竣前，乙方同
      意由甲方使用管理，……。」（見原審卷二第161頁至第
      162頁）另於同日另訂之同意書亦載明「立同意書人為孫
      元錦之繼承人，就被繼承人所有坐落……房屋自民國八十
      六年四月一日起同意無償交由中國眼鏡有限公司及須偉群
      先生共同管理使用無訛。…」（見原審卷二第164頁），
      亦即癸○○依上開協議負有移轉應有部分，以及容許中國
      眼鏡公司自86年4月1日無償使用系爭房屋之義務，且上開
      協議書第5條就癸○○同意須偉群使用管理系爭房屋之期
      限，約定為「前述所有權未辦理移轉登記完竣前」，應係
      指該協議第4條之移轉登記2分之1所有權而言。且上開同
      意書就容許中國眼鏡公司無償使用之期間，亦未設終期，
      即癸○○迄今仍有容許無償使用之義務，則本件癸○○請
      求中國眼鏡公司返還不當得利部分自屬無據。而就其餘共
      有人部分，中國眼鏡公司亦抗辯即使上開協議書及同意書
      對於癸○○以外之共有人並無拘束力，惟伊亦有理由相信
      自己為有占有之權源，從而伊亦應屬善意占有，依法得為
      占有物之使用收益，無返還不當得利之義務等語。依上開
      協議書已載明「癸○○（含孫元錦全體繼承人）」，且癸
      ○○嗣後並能出示多份共有人授權書，顯然當時癸○○係
      使須偉群誤信其已得全體繼承人之授權，則即使事實上尚
      缺共有人中庚○○之授權書，且須偉群亦誤認授權書之授
      權範圍，惟依當時客觀情事，確實足使須偉群及中國眼鏡
      公司相信癸○○確已獲全體繼承人授權而代理訂立上開協
      議書及同意書。從而，中國眼鏡公司抗辯其為善意占有，
      應屬可採。
  ２、人文研究會、丑○、甲○○對於庚○○等6人，亦得主張
      其等為善意占人：
      經查，庚○○等6人之被繼承人孫元錦因涉有匪諜罪嫌，
      致系爭房屋於47年6月24日遭台灣保安司令部禁止移轉及
      設定，且由國防部接管系爭房屋，迄至94年8月25日庚○
      ○等6人始完成系爭房屋繼承登記（見原審卷第14至16頁
      之建物登記謄本），而人文研究會、丑○、甲○○，均係
      經國防部及其所屬機關之同意而占有使用系爭房屋，此為
      兩造不爭之事實。雖然庚○○等6人主張台灣保安司令部
      以47年6月24日府收25027號文函請地政機關暫禁移轉及設
      定，係在白色恐怖下所採取措施，並無法律依據，且即使
      於法有據，亦僅就系爭房屋為禁止移轉及設定，並未限制
      所有權人之使用收益權，國防部亦無從合法接管系爭房屋
      ，從而，人文研究會等人自屬無權占有等語。惟查保安司
      令部於當年僅以孫元錦涉有匪諜罪嫌即函請地政機關註記
      系爭房屋限制移轉及設定，而地政機關亦依其通知而為限
      制之登記，以及進而進行接管，不論其法律依據為何，既
      均屬當時政府機關所為之公權力行為，復未經行政救濟推
      翻，則人文研究會、丑○、甲○○等人信賴公權力機關之
      行為而經國防部及其所屬機關之同意而占有使用系爭房屋
      而無所懷疑，非無相當理由。至於上開登記雖僅記載限制
      移轉及設定，惟保安司令部既另以強制處分接管系爭房屋
      ，其強制接管亦屬行使公權力之行政行為，而在當時之客
      觀情況下，仍不能謂人文研究會等人就上開政府機關之行
      政行為效力應有懷疑，而全無足以善意信賴之基礎。即使
      事後證明保安司令部上開行政行為於法有違，保安司令部
      及承接之國防部並未取得系爭房屋之合法占有，惟人文研
      究會、丑○及甲○○誤信其等有占有之合法權源，縱或有
      未進一步查證之過失，仍不能因此即謂其等非屬善意，則
      人文研究會等人抗辯其等係屬善意占有人，亦屬可採。
  ３、中國眼鏡公司、人文研究會、丑○、甲○○固均為善意占
      有人，惟各自訴訟拘束之時起，應視為惡意占有人，給付
      相當租金之不當得利：
      按善意占有人，依推定其為適法所有之權利，得為占有物
      之使用及收益，民法第952條定有明文。其因此項占有使
      用所獲利益，對於所有人不負返還之義務，自無不當得利
      可言。是占有人因此項使用所獲得之利益，對於所有人不
      負返還之義務，此為不當得利之特別規定，不當得利規定
      於此無適用之餘地。僅在其占有為惡意時，對於所有人言
      ，其就租賃物並無使用收益權，此時即應依不當得利之規
      定，返還其所受利益（最高法院77年度台上字第1208號判
      決、91年度台上字第1537號判決參照）。而原為善意占有
      人，於本權訴訟敗訴時，自其訴訟拘束發生之日起，視為
      惡意占有人，應負返還占有物孳息之義務，此就民法第95
      8條、第959條之規定觀之甚明。從而，如係向非權利人善
      意買受，其始係居於善意占有人之地位者，於本權訴訟受
      敗訴之判決確定時，自其訴訟拘束發生之日起，即應視為
      惡意占有人，所有權人自得於本權訴訟拘束發生之日起，
      請求占有人返還孳息（最高法院42年台上字第1213號判例
      意旨參照）。且民法第958條所稱惡意占有人應返還之孳
      息，除法定孳息及天然孳息外，亦包括占有物之使用利益
      本身（見王澤鑑著，民法物權第二冊，第324頁）。查本
      件中國眼鏡公司、人文研究會、丑○、甲○○雖均得認係
      善意占有人，已如前述，惟其等返還所有物之本權訴訟既
      應受不利之判決，則依上開說明，應各自訴訟繫屬時，即
      丑○、甲○○自95年1月6日起，人文研究會自95年9月28
      日（見原審卷二第278頁）起，以及中國眼鏡公司就附圖
      Ａ、Ｃ部分自95年1月6日起，就上訴後追加如附圖Ｂ部分
      ，自96年12月6日（見本院卷二第184頁）起，均應視為惡
      意占有人，並各自斯時起負返還使用系爭房屋占有部分利
      益之義務。
  ４、庚○○等6人請求星坊公司及人文科學會給付相當租金之
      不當得利，並非有據：
      經查人文科學會並未占有系爭房屋，已如前述，則庚○○
      等6人請求其給付占有使用系爭房屋之不當得利，自屬無
      理由。至於就星坊公司部分，該公司於95年8月18日至96
      年2月16日，占有系爭房屋1樓內，如附圖B所示部分，為
      兩造不爭之事實，且經原審囑託台北市建成地政事務所製
      作複丈成果圖可參（見原審卷第388頁），堪信為真。惟
      對於95年8月17日以前星坊公司則否認占有系爭房屋上開
      部分，並辯稱星坊公司係成立於91年12月25日，庚○○等
      6人請求自起訴前回溯5年時，當時星坊公司根本尚未成立
      ，不可能占有系爭房屋等語，而庚○○等6人就其主張星
      坊公司有此部分占有之事實，亦未舉出任何證據以實，已
      難遽採。況且即使星坊公司於上開期間內確有占用系爭房
      屋部分之事實，惟其係因相信須偉群確有管理使用權而向
      其承租，則星坊公司認為自己有占有權源而無懷疑，自亦
      有理由。從而，星坊公司亦係基於善意而占有使用系爭房
      屋上開部分，而庚○○等6人於本院言詞辯論終結前，就
      其等對於星坊公司請求返還占有部分之本權訴訟既已減縮
      不再請求，即亦無民法第959條視為惡意占有規定之適用
      ，從而庚○○等6人對於星坊公司請求返還不當得利，即
      屬無據。
（三）就中國眼鏡公司、人文研究會、丑○及甲○○應返還相當
      租金之不當得利數額，審酌如下：
  １、按無權占用他人房屋，可能獲得相當於租金之利益，此為
      社會通常之觀念，而城市房屋租金之數額，應斟酌房屋坐
      落之位置，工商業繁榮之程度，承租人利用房屋之經濟價
      值及所受利益等項，並與鄰屋租金相比較，以為決定（最
      高法院61年台上字第1695號判例及同院88年度台上字第18
      94號判決意旨參照）。而本件系爭房屋基地屬於第4種商
      業區，位於台北市中正區火車站站前商圈，且屬於站前之
      精華所在，交通便捷，商業活動熱絡及參酌鄰屋租金等情
      形，其系爭房屋1樓租金價格以每坪4190元、2樓以上之租
      金以每坪1145元為相當，有柏登不動產估價師事務所之估
      價報告書可按（見外放證物估價報告書第9頁及第11頁）
      。而中國眼鏡公司等人雖抗辯系爭房屋相當租金之損害應
      受土地法所定租金最高額之限制云云，惟按土地法第97條
      第1項限制房屋租金之規定，應僅限於城巿地方供住宅用
      之房屋，始有其適用，至非供居住之營業用房屋並不涵攝
      在內，此觀該條項立法本旨側重「防止房屋所有權人乘機
      哄抬租金，造成城巿居住問題」及同法第三編第三章「房
      屋及基地租用」第94條至第96條均就「城巿住宅用房屋」
      設其規範暨該條項蘊含摒除「城巿營業用房屋」在外之「
      隱藏性法律漏洞」有以「目的性限縮解釋」補充必要自明
      （最高法院93年度台上字第1718號判決意旨參照）。查系
      爭房屋面臨台北市○○路，係屬市中心商業活動繁榮之鬧
      區，系爭房屋具有相當之營業及辦公用途，並非通常住宅
      區房屋可得相提併論，則系爭房屋既得供營業及辦公用途
      ，依上開說明，自不受土地法上開最高租金限額規定之限
      制，是中國眼鏡公司上開抗辯亦無可採。又中國眼鏡公司
      另抗辯伊占有1樓房屋如附圖所示C部分，係屬於增建部分
      ，庚○○等6人自不得請求損害云云。惟該增建部分業已
      屬於該屋之一部份，而中國眼鏡公司既一併使用該增建房
      屋部分，本即應負使用房屋之對價，今因其無權占有該屋
      含增建部分，自同受有免繳租金之利益，致庚○○等人受
      有損害，其間亦有相當因果關係，是中國眼鏡公司抗辯其
      就附圖所示C部分，無須給付相當租金之損害金，尚非可
      採。
  ２、依上述系爭房屋1樓及2樓以上每坪租金分別為4190元及11
      45元之價格，及中國眼鏡公司、丑○、人文研究會、甲○
      ○前述不當得利起算日計算，其等各自應給付之不當得利
      數額分別如下：
    (1)中國眼鏡公司：
      a.中國眼鏡公司原占有系爭房屋1樓如附圖Ａ部分（116平
        方公尺）、Ｃ部分（22平方公尺），合計138平方公尺
        ，約為41.7坪。此部分每月之租金為17萬4723元（41.7
        坪×4190元）。而庚○○等6人復自96年12月6日具狀追
        加請求附圖Ｂ部分（32平方公尺，約9.68坪），此部分
        每月之租金為4萬559元（9.68坪×4190元）。
      b.庚○○等6人業已辦理分別共有繼承登記，則其等請求
        返還之不當得利數額，自應依各自應有部分比例分別主
        張。又癸○○就其應有部分6分之1，不得向中國眼鏡公
        司請求返還不當得利，已如前述，則除癸○○外，庚○
        ○、己○○、辛○○、壬○○、卯○○○○每月各得向
        中國眼鏡公司請求之不當得利數額就附圖Ａ、Ｃ部分為
        2 萬9121元（174723元÷6≒29121元，元以下4捨5入）
        ；就附圖Ｂ部分為6760元（40559元÷6≒6760元，元以
        下4捨5入）
      c.綜上，庚○○、己○○、辛○○、壬○○、卯○○○○
        自95年1月6日起至返還附圖Ａ、Ｃ部分時止，得按月各
        向中國眼鏡公司請求給付2萬9121元；並自96年12月6日
        起至返還附圖Ｂ部分時止，得請求按月各加給6760元。
        至於庚○○等人請求加給利息部分，因上開不當得利數
        額均屬起訴或追加起訴，發生訴訟繫屬以後始得請求之
        金額，自無以起訴前之催告或原起訴狀繕本之送達視為
        對於將來發生之不當得利債權之催告，且上開不當得利
        債權亦非定有確定給付期限之債務，而庚○○等人於本
        院言詞辯論終結前，亦未就已發生之不當得利債權另為
        給付之催告，則其請求遲延利息部分，尚難認為有據。
    (2)丑○部分：
      丑○占有系爭房屋2樓如附圖D部分（42平方公尺，約12.
      7坪）。此部分每月之租金為1萬4542元（12.7坪×1145
      元≒14542元，元以下4捨5入），從而庚○○等6人自此部
      分訴訟拘束發生時即95年1月6日起至附圖Ｄ部分返還時為
      止，每月各得請求丑○給付2424元（14542元÷6≒2424元
      ，元以下4捨5入)。至於庚○○等6人請求加給利息部分，
      亦屬無從准許，理由同中國眼鏡公司部分。
    (3)人文研究會部分：
      人文研究會占有系爭房屋3樓如附圖Ｅ部分（56平方公尺
      ，約16.9坪）、Ｇ部分（5平方公尺，約1.5坪），而因Ｇ
      部分係與甲○○等共用之廁所，而庚○○等6人主張就Ｇ
      部分人文研究會及甲○○僅須各給付3分之1，並無不合，
      則人文研究會及甲○○就附圖Ｇ部分，即得各以0.5坪計
      算，合計人文研究會占用部分約為17.4坪。此部分每月之
      租金即為1萬9923元（17.4坪×1145元），從而庚○○等6
      人自訴訟拘束發生時即95年9月28日起至附圖Ｅ、Ｇ部分
      返還時為止，每月各得請求人文研究會給付3321元（199
      23元÷6≒3321元，元以下4捨5入)。至於庚○○等6人請
      求加給利息部分，亦屬無從准許，理由同中國眼鏡公司部
      分。
    (4)甲○○部分：
      甲○○占有系爭房屋3樓如附圖Ｆ部分（16平方公尺，約
      4.84坪）及與Ｇ部分之3分之1即0.5坪，合計甲○○占用
      部分約為5.34坪。則此部分每月之租金為6114元（5.34坪
       ×1145元≒6114元，元以下4捨5入），從而庚○○等6人
      自訴訟拘束發生時即95年1月6日起至附圖Ｆ、Ｇ部分返還
      時為止，每月各得請求甲○○給付1019元（6114元÷6＝
      1019元)。至於庚○○等6人請求加給利息部分，亦屬無從
      准許，理由同中國眼鏡公司部分。
八、綜上所述，上訴人即被上訴人庚○○等6人本於返還無權占
    有物及不當得利之法律關係，請求被上訴人即上訴人中國眼
    鏡公司等6人返還就系爭房屋各自占用部分及給付相當於租
    金之不當得利，就中國眼鏡公司（但癸○○部分除外）、丑
    ○、甲○○及人文研究會之返還所有物，自各訴訟繫屬之日
    起至返還日為止之不當得利部分為有理由，應予准許。其餘
    不當得利及遲延利息部分，以及對於人文科學會及星坊公司
    （除減縮部分）之請求部分為無理由，不應准許。其假執行
    之聲請亦失所附麗，應併予駁回。原審就上開應准許部分，
    判命中國眼鏡公司、丑○、甲○○及人文研究會給付，並依
    兩造聲請，分別為准、免假執行之宣告，並無不合，中國眼
    鏡公司、丑○、甲○○及人文研究會求為廢棄，並無理由，
    應予駁回。至原審判決命中國眼鏡公司、丑○、甲○○、人
    文研究會及星坊公司（減縮部分原判決已失其效力）給付庚
    ○○等6人逾上開應准許部分，尚有未合，上訴意旨求為改
    判，為有理由，應改判如主文所示。至於庚○○等6人其餘
    請求無理由部分，原審為其不利之判決及駁回其假執行之聲
    請，並無不合。上訴意旨指摘原判決不當，求予廢棄改判，
    並無理由，應予駁回。
九、本件事證已臻明確，至於未論述之爭點；兩造其餘之攻擊或
    防禦方法；未經援用及調查之證據，經本院斟酌後，認為均
    不足以影響本判決之結果，自無一一詳予論駁之必要，併此
    敘明。
十、據上論結，本件庚○○等6人之上訴為無理由，中國眼鏡公
    司等6人之上訴為一部有理由，一部無理由，庚○○等6人追
    加之訴為一部有理由，一部無理由，依民事訴訟法第449條
    第1項、第450條、第78條、第79條前段，判決如主文。
中    華    民    國    97    年    1    月    9    日
                  民事第14庭
                        審判長法  官  張  蘭
                              法  官  袁靜文
                              法  官  黃麟倫
正本係照原本作成。
如不服本判決，應於收受送達後20日內向本院提出上訴書狀，其
未表明上訴理由者，應於提出上訴後20日內向本院補提理由書狀
（均須按他造當事人之人數附繕本）上訴時應提出委任律師或具
有律師資格之人之委任狀；委任有律師資格者，另應附具律師資
格證書及釋明委任人與受任人有民事訴訟法第466條之1第1項但
書或第2項（詳附註）所定關係之釋明文書影本。
中    華    民    國    97    年    1     月    9     日
                              書記官  王敬端
附註：
民事訴訟法第466條之1（第1項、第2項）：
對於第二審判決上訴，上訴人應委任律師為訴訟代理人。但上訴
人或其他法定代理人具有律師資格者，不在此限。
上訴人之配偶、三親等內之血親、二親等內之姻親，或上訴人為
法人、中央或地方機關時，其所屬專任人員具有律師資格並經法
院認為適當者，亦得為第三審訴訟代理人。


司法院資訊處製作；財團法人民間司法改革基金會備份。
